【裁判字號】    89,上,197
【裁判日期】    891229
【裁判案由】    給付銷售佣金
【裁判全文】
臺灣高等法院花蓮分院民事判決  八十九年度上字第一九七號
    上  訴  人  東城建設有限公司
    法定代理人  乙○○
    訴訟代理人  鄭光榮
    被  上訴人  立高開發股份有限公司
    法定代理人  甲○○
右當事人間請求給付銷售佣金事件，上訴人對於中華民國八十九年十月十三日臺灣臺
東地方法院八十九年度訴字第一六○號第一審判決提起上訴，本院判決如左：
      主      文
上訴駁回。
第二審訴訟費用由上訴人負擔。
      事      實
甲、上訴人方面：
  一聲明：求為判決：
    (一)原判決廢棄。
    (二)被上訴人在第一審之訴及假執行之聲請均駁回。
  二陳述：除引用原判決書之記載外，補稱：
    (一)被上訴人係以法人名義與上訴人簽約，而該法人於民國（下同）八十八年十月
      一日即聲請停業，至八十九年三月九日始申請復業，停業期間依法不得營業。
      兩造簽訂「房屋代銷契約書」之日期，為八十九年二月十六日，係在被上訴人
      停業期間。
    (二)對於違背法令所禁止之行為，不能認為有效，其因該行為所生之債權債務關係
      ，亦不能行使請求權。系爭之請求權既違反「不動產經紀業管理條例」之規定
      ，被上訴人自不能行使。
  三證據：除援引原審立證方法外，另提出被上訴人營利事業登記資料明細表一份。
乙、被上訴人方面：
  一聲明：求為判決：上訴駁回。
  二陳述：除引用原判決書之記載外，補稱：對上訴人在本院主張之事實無意見，但
    實際銷售房屋時，被上訴人已恢復營業。
  三證據：除援引原審立證方法外，另提出經濟部函影本一件。
      理      由
一本件被上訴人在原審起訴主張：上訴人於八十九年一月十六日將附表所載之十一戶
  房地委託被上訴人代銷，委託期限自八十九年二月十六日起至八十九年五月三十一
  日止，兩造約定上訴人應給付被上訴人佣金之標準如下：按銷售底價金額百分之
  五計算銷售佣金售價高於底價以上金額，由兩造各分得百分之五十銷售佣金各
  戶分別計算，若售價低於銷售底價時，應經上訴人同意，該戶銷售佣金改為按實際
  成交價百分之五計算。被上訴人嗣於前開契約委託期限內，即八十九年四月二十五
  日共售出二戶房地，即台東市○○路三八八巷一二０號房屋，以五百二十二萬元
  售予蕭福松；同右巷一三０號房屋，以五百五十二萬元售予蕭秀鳳。依前述契約
  書第十條佣金之計算方式，就售予蕭福松之一二０號房屋，被上訴人可得佣金二十
  六萬一千元，就售予蕭秀鳳之一三０號房屋，被上訴人佣金可得二十七萬六千元，
  未料上訴人拒不給付以上共五十三萬七千元佣金，迄至前述兩戶房地所有權均移轉
  登記完畢為止，上訴人仍未給付佣金，為此起訴請求上訴人給付等語。上訴人則以
  ：被上訴人雖於八十九年四月二十五日就台東市○○路三八八巷一二○號分別與蕭
  福松、蕭秀鳳訂立房地買賣之預約，並收有定金共二十萬元，但後來被上訴人與蕭
  福松、蕭秀鳳因買賣貸款額度不能達成合意，又解除預約，被上訴人既未能與蕭福
  松、蕭秀鳳完成簽約手續，即無請求給付佣金之依據。上訴人後來雖於八十九年六
  月一日與蕭福松及蕭秀鳳二人簽訂房地買賣契約，並移轉登記房地所有權完竣，但
  是介紹買賣者是第三人蕭慰萍，並非被上訴人；又被上訴人已與上訴人結算請領佣
  金，並交付統一發票，故應已取得全部款項。另兩造簽訂「房屋代銷契約書」之日
  期，為八十九年二月十六日，係在被上訴人停業期間；被上訴人係違背法令所禁止
  之行為，不能認為有效，其因該行為所聲之債權債務關係，亦不能行使請求權等語
  ，資為抗辯。
二經查：本件被上訴人所主張之事實，業據提出房地代銷契約書影本一件（見原審卷
  第十一頁至第十二頁）、預約單影本二件（見原審卷第十四頁至第十五頁）、土地
  登記簿謄本及建物登記簿謄本四件（見原審卷第二十一頁至第二十七頁）等為證。
  且兩造間所簽訂之房地代銷契約書第一條開宗明義即約定：「本契約有效期間自八
  十九年二月十六日起至八十九年五月三十一日止，且本案房地自甲（上訴人）乙（
  被上訴人）雙方簽約後，均由乙方代銷，甲方不得另覓他人代銷，契約期滿，本契
  約自然解約」。茲本件兩造就蕭福松及蕭秀鳳兩位客戶，先於八十九年四月二十五
  日被上訴人代銷期間內，在被上訴人所設售屋接待中心，與被上訴人訂立房地買賣
  預約單，並交付定金各十萬元；嗣上訴人與蕭福松、蕭秀鳳二人，隨後於八十九年
  六月一日，依前立預約單條件、內容簽訂買賣契約，上訴人並於同日辦理所有權移
  轉登記予買受人等情，均不爭執；則上訴人辯稱本件買賣係由第三人蕭慰萍介紹而
  成交，顯然已與前述契約書第一條「甲方不得另覓他人代銷」之約定不合。況蕭慰
  萍於原審作證時亦稱：「我與蕭福松是同事，而我住在一四○號，我覺得房子不錯
  ，所以介紹他到房子那邊的接待中心去看，當時他有和原告簽一個預約單，後來聽
  說解約了，因錢籌不出來。聽說定金要被沒收，我認為可惜，有跟我先生提起，我
  先生認識倪代書，於是去找倪代書看是否有辦法解決，倪代書建議：如果房子可以
  先過戶到蕭福松名下，則可以貸到比較高金額的貸款，以後就由倪代書去辦了。我
  也沒有要賺佣金的意思，我只是因彼此是同事，出自好意」（見原審卷第五十五頁
  ）等語。況證人蕭慰萍之陳述平實中肯，又係說明親身作為，其證言自可信為真實
  。由上述證詞可知，蕭慰萍與上訴人間並沒有代銷房地約定，上訴人如何能將蕭慰
  萍好意之推薦，解釋為是幫上訴人代銷房屋？而買方蕭福松之原意，也是由被上訴
  人公司代為仲介本件買賣，才與被上訴人簽訂預約單，此由蕭福松在原審證稱：「
  蕭慰萍是我的同事，她自己先買了陽光大第的房子，然後她說這邊的房子不錯，我
  正在找房子，所以去看過幾次。我大姊蕭秀鳳是看到夾報的資料，向我提起，我告
  訴她我已看過幾次，後來我陪大姊去看，我們都很喜歡，但是我告訴我大姊我籌不
  出自備款，我大姊就去幫我下定，但是我們認為能力不夠，所以決定解約且與接待
  中心的人通過電話，告訴他我們決定解約，接電話的人說要告訴公司，但一直沒有
  下落，然後我再告訴蕭慰萍，她說要告訴倪代書看如何解決，我跟倪代書說如果可
  以解決貸款的問題，我才能買，後來倪代書可以解決貸款的問題，而且合於我們的
  需要，所以我們就買了，被證一的預定房屋解除同意書是在倪代書那裡簽的，：：
  ：」（見原審卷第五十七頁）等語，亦可看出蕭福松只是向蕭慰萍求助，證人蕭慰
  萍在本件買賣過程中，應是立於一個助人立場，而非立於為上訴人代銷房屋、賺取
  佣金之立場，故本件買賣仍應認定是被上訴人為上訴人代銷，較符事實。
三又本件契約第八條約定：「本案銷售期限屆滿前，已繳付定金而尚未簽約之客戶，
  若能於本契約有效期間屆滿後十日內辦妥簽約手續者，甲方同意一併計入乙方之銷
  售業績，並依本契約第十條之約定給付佣金。」，而兩造間房屋代銷契約書約定上
  訴人委託被上訴人代銷房屋之期限，係自八十九年二月十六日起至八十九年五月三
  十一日止，且上訴人與蕭福松、蕭秀鳳二人，係於八十九年六月一日簽訂買賣契約
  書，並於同日辦理產權過戶登記，因該日尚在本件代銷契約有效期間屆滿後十日內
  ；又買賣契約書之內容，其中契約要素如當事人、買賣價金、定金、買賣不動產標
  示等，均與被上訴人與買受人於八十九年四月二十五日所簽訂之房地買賣預約單之
  條件、內容相同（見原審卷第七十之一頁買賣契約書），是以依前述契約書第八條
  之約定，上訴人應同意將蕭福松、蕭秀鳳之銷售案例一併計入被上訴人之銷售業績
  ，從而被上訴人請求上訴人給付銷售佣金，自屬有據。
四至於上訴人抗辯被上訴人與蕭福松、蕭秀鳳後來因買賣條件其中之貸款額度未能達
  成合意，復解除上開預約一節，雖據證人倪永和到庭附和其說（見原審卷第五十八
  頁），然被上訴人否認知悉預約嗣經解除，蕭福松也證稱預約是在倪永和代書處解
  除等語（見原審卷第五十六頁），則被上訴人否認知悉預約解除，應可採信。姑不
  論上訴人與蕭福松、蕭秀鳳間貸款條件最後如何折衝，如何達成合意，但依據兩造
  間房地代銷合約書約定，上訴人與蕭福松、蕭秀鳳二人既成立預約在先，最後該二
  人也與上訴人順利簽妥買賣契約書，則被上訴人給付佣金之請求權，仍不受影響，
  是以上訴人所辯此節，不足為採。
五上訴人另辯以上訴人已向被上訴人結算請領佣金一百一十萬元，並交付統一發票一
  紙，應已取得全部佣金云云。然查被上訴人除本件二戶銷售佣金因與上訴人有所爭
  議，尚無法請領外；其餘另有售出四戶房地，應得佣金一百一十萬元，業據被上訴
  人提出四戶佣金請款單為證（見原審卷第七十一頁）。上訴人對於被上訴人曾售出
  該四戶房地及四戶房地之佣金共一百一十萬元，並不爭執，則被上訴人縱曾交付一
  百一十萬元之統一發票予上訴人，亦僅能證明被上訴人曾收取本件以外之佣金，上
  訴人尚不能以此拒絕給付本件銷售佣金，故上訴人此部分辯解，亦不足採信。
六再兩造代銷契約書第十條第三款約定，被上訴人若銷售房屋之售價低於銷售底價時
  ，於經上訴人同意時，該戶銷售佣金改為按實際成交價百分之五計算。被上訴人出
  售台東市○○路三八八巷一二０號房屋與蕭福松，雖是以低於銷售底價五百五十萬
  元之五百二十二萬元出售；出售同右巷一三０號房屋予蕭秀鳳，亦是以低於銷售底
  價五百八十萬元之五百五十二萬元出售，但上訴人既於事後同意將本件房地以等同
  於預約單之售價出售，且已移轉登記完畢，自可認定上訴人同意被上訴人以低於銷
  售底價之價格出售。據此，依前述契約書第十條佣金之計算方式，被上訴人主張就
  售予蕭福松之一二０號房屋，可得二十六萬一千元（五百二十二萬元之百分之五）
  佣金，就售予蕭秀鳳之一三０號房屋，可得二十七萬六千元（五百五十二萬元之百
  分之五）佣金，二戶共五十三萬七千元佣金；以上金額應由上訴人負給付義務及上
  訴人應自起訴狀繕本送達翌日起（即八十九年八月十五日起）至清償日止，按法定
  利率計算遲延利息，於法即無不合，應予准許。
七上訴人另在本院主張被上訴人於八十八年十月一日聲請停業，至八十九年三月九日
  始申請復業，兩造係在上訴人停業期間簽訂「房屋代銷契約書」，被上訴人行為違
  背法令所禁止之行為，不能認為有效，其因該行為所生之債權債務關係，亦不能行
  使請求權云云。按法律行為，違反強制或禁止之規定者，無效；但其規定並不以之
  為無效者，不在此限，民法第七十一條定有明文。被上訴人就其係在停業期間與上
  訴人簽訂房屋代銷契約一節，固不否認；惟不動產經紀業管理條例第七條第一項前
  段雖規定：經紀業經主管機關之許可，辦妥公司登記或商業登記，並加入登記所在
  地之同業公會後方得營業，然並無規定違反此規定所為之行為無效。上訴人謂被上
  訴人之行為違背法令所禁止之規定無效，尚有誤會，其此部分主張亦無理由。
八綜上所述，本件被上訴人主張基於兩造契約關係，請求上訴人給付銷售費用，為有
  理由。原審為被上訴人勝訴之判決，於法自無不合，上訴意旨指摘原判決不當，求
  予廢棄改判，為無理由，應駁回其上訴。
九本件為判決基礎之事證已臻明確，兩造其餘攻擊防禦方法，核與本件判決之結果不
  生任何影響，即毋庸再逐一予以論究，合併敘明。
據上論結，本件上訴為無理由，依民事訴訟法第四百四十九條第一項、第七十八條，
判決如主文。
中      華      民      國    八十九    年      十二    月    二十九    日
                                  審判長法官  吳  鴻  章
                                        法官  莊  謙  崇
                                        法官  林  德  盛
右為正本係照原本作成。
本件不得上訴。
                                  法院書記官  盧  夷  狄
中      華      民      國    八十九    年      十二    月    二十九    日


司法院資訊處製作；財團法人民間司法改革基金會備份。
